【裁判字號】    91,上易,3464
【裁判日期】    920306
【裁判案由】    傷害
【裁判全文】
臺灣高等法院刑事判決                          九十一年度上易字第三四六四號
    上  訴  人  臺灣臺北地方法院檢察署檢察官
    上  訴  人
    即  被  告  楊湖舟原名乙.
                甲○○
右上訴人因被告傷害案件，不服臺灣臺北地方法院八十九年度易字第二九四六號，中
華民國九十一年十一月一日第一審判決（起訴案號：臺灣臺北地方法院檢察署八十九
年度偵字第二二二五三號），提起上訴，本院判決如左：
    主  文
原判決關於楊湖舟部分撤銷。
楊湖舟傷害人之身體，處有期徒刑貳月，如易科罰金，以參佰元折算壹日。
其他上訴駁回。
    事  實
一、楊湖舟（原名乙○○）、甲○○係租屋同住於台北市○○街二二二巷六九號五樓
    之鄰房室友，因生活方式不同互有不滿，民國（以下同）八十九年十月二十四日
    凌晨四時三十分許，甫於上址口角互毆而生怨懟（該案件由台灣台北地方法院以
    九十年度易字第一八一號判處甲○○拘役三十日，上訴後經本院判決駁回），為
    談判該傷害案件和解事宜，又於同年月二十九日，在同址發生拉扯爭執，二人均
    另起傷害之犯意，出手互毆倒地，其間楊湖舟持玻璃碎片割傷甲○○右手前臂及
    臉部，甲○○則以口緊咬楊湖盛手指，楊湖舟亦以口咬住甲○○右耳後部，致甲
    ○○受有臉部多處淺裂傷、右手前臂裂傷（六公分乘以零點五公分乘以零點五公
    分）、左膝挫擦傷（零點五公分）、右耳後挫傷撕裂傷（一公分）、左顳部瘀傷
    等傷害，楊湖舟則受有左手中指咬傷（穿透性傷口約零點七公分）、右手食指咬
    傷（裂傷約一點五公分）等傷害。
二、案經被害人甲○○、楊湖舟訴由台北市政府警察局信義分局報請台灣台北地方法
    院檢察署檢察官偵查起訴。
    理  由
一、訊據上訴人即被告（以下簡稱被告）楊湖舟、甲○○均矢口否認涉有互毆傷害犯
    行，被告楊湖舟辯稱：伊於八十九年十月二十九日晚上八時許，在台北市○○街
    二二二巷六九號五樓賃屋處要求甲○○為八十九年十月二十四日之事道歉，但甲
    ○○不願意，談判時甲○○衝過來要打伊，二人互相有拉扯，後來甲○○將伊壓
    倒在地，伊手指遭甲○○咬傷，後來伊為自衛也有咬傷甲○○，伊未以玻璃碎片
    割傷甲○○等語。被告甲○○辯稱：八十九年十月二十九日上午楊湖舟找人跟伊
    要錢，伊不理會，晚上八點許又回到租住處後，楊湖舟表示等伊很久了，叫伊跪
    下，就要打伊，伊不及衝入房間，楊湖舟即以玻璃棒開始攻擊，打伊之左邊太陽
    穴，嗣楊湖舟打破玻璃棒，以斷掉玻璃棒碎片劃傷伊右前臂及臉部，伊閃開後以
    左肩肘將楊湖舟壓制在地，乙○○繼續要攻擊抓伊下體、挖伊眼睛，伊始為了自
    衛咬傷楊湖舟手指，伊只咬傷楊湖舟左手中指，右手食指是其拿玻璃割伊臉時自
    己割傷，伊自己鼻樑左側之傷害，已達重傷程度等語。
二、經查：（一）、右揭事實，業據被告甲○○、楊湖舟二人相互指訴明確：（二）
    、被告甲○○受有臉部多處淺裂傷、右手前臂裂傷（六公分乘以零點五公分乘以
    零點五公分）、左膝挫擦傷（零點五公分）、右耳後挫傷撕裂傷（一公分）、左
    顳部瘀傷等傷害，有台北醫學院附設醫院八十九年十月二十九日診斷證明書一紙
    附卷可稽（參偵查卷第八頁）。楊湖舟則受有左手中指咬傷（穿透性傷口約零點
    七公分）、右手食指咬傷（裂傷約一點五公分）等傷害，有長庚紀念醫院八十九
    年十月二十九日診斷證明書一紙在卷可按（參同上卷第七頁），核與被告二人互
    相指陳遭毆打受傷情節相符，另參諸證人即被告二人之室友陳宗昇於原審證稱：
    「我印象中，當天（指八十九年十月二十九日）地上有玻璃碎片，有人在煮開水
    ，水開了沒有人關，我就去關水，我有問被告二人是否要報警，後來我沒有報，
    因為有一人說要，一人說不要」等語（參原審卷第一三三頁），以及扣案透明玻
    璃、白色玻璃、橡膠頭、塑膠頭等物品（參偵查卷第二一頁照片），堪認被告二
    人互控之內容與事實相符；（三）、被告楊湖舟雖辯稱未以玻璃碎片割傷甲○○
    等語。惟查，被告楊湖舟以玻璃碎片割傷被告甲○○手、臉之事實，迭據被告甲
    ○○偵審訊問時指訴綦詳，苟被告甲○○右手前臂及臉部之裂傷係被告二人拉扯
    倒地而來，以二人扭打之激烈，何以被告楊湖舟身上全無受有割裂傷！足徵被告
    甲○○指訴其臉部多處淺裂傷、右手前臂裂傷等傷害，係被告楊湖舟以玻璃碎片
    割傷等語為可採。又被告甲○○右耳後挫傷撕裂傷係遭被告楊湖舟以口咬傷，為
    被告甲○○指陳在卷，被告楊湖舟亦當庭表示當日伊也有咬甲○○等語（參原審
    卷第一四六頁）。此外，復有被告甲○○提出之受傷照片八幀附卷及玻璃碎片扣
    案在卷可稽（參偵查卷第十九頁正面至第二一頁反面）。被告楊湖舟之辯解，要
    係卸責之詞，不足採信；（四）、另被告甲○○雖辯稱伊是自衛才咬傷楊湖舟等
    語，惟按其曾於警訊時供認：當天手持鑰匙圈用手推被告楊湖舟，並將之壓在地
    上，反抗時有毆打楊湖舟，並咬傷楊湖舟之手指頭等語明確（參同上卷第五頁反
    面、第六頁正面），於偵查時亦坦承：伊將被告楊湖舟隔開來近身反擊，是先遭
    楊湖舟劃破手臉才咬楊湖舟等語（參同上卷第十七頁反面），顯見其因與被告楊
    湖舟拉扯互毆，又遭玻璃碎片割傷，始緊咬被告楊湖舟手指以洩憤。按一般社會
    經驗法則，互毆乃屬多數動作構成單純一罪而互為攻擊之傷害行為，縱令一方先
    行出手，而還擊一方在客觀上茍非單純僅對於現在不法之侵害為必要排除之反擊
    行為，因其本即有傷害之犯意存在，則對其互為攻擊之還手反擊行為，自無主張
    正當防衛之餘地。次按正當防衛必須對現在不法之侵害始得為之，倘侵害業已過
    去，即無正當防衛之可言，從而，因侵害已成過去之報復行為，與無從分別何方
    為不法侵害之互毆行為（除可證明一方初無侵害他方之犯意者外），均不得主張
    防衛權，有最高法院八十四年度台非字第二○八號判例、八十八年度台上字第四
    六七三號判決可資參照。本件被告二人固均指稱係對方先行出手傷害，惟被告二
    人發生衝突之初，並無他人在場，證人陳宗昇當日係於房間內聽聞被告二人爭執
    聲音後始走出房門，為被告二人所不否認，經原審傳訊證人陳宗昇後，其對於當
    日情形又多無法記憶陳述，是被告二人均無法證明自己初無侵害他方之犯意；參
    諸被告等提出之診斷證明書及前揭互相指陳之情節，被告二人係基於傷害犯意之
    互毆行為，與正當防衛情形並不相當，被告甲○○所辯係自衛才咬傷楊湖舟一節
    ，要屬卸責飾詞，不足採信；（五）、被告甲○○指訴其遭楊湖舟攻擊鼻樑左側
    已達重傷害程度，惟未提出任何證據，證明其傷勢已達毀敗、重大不治或難治之
    結果，本院當庭勘驗結果亦無甲○○所指遭受重傷害情事，有甲○○當庭拍攝照
    片在卷可按，難認甲○○之傷勢已達重傷害程度。綜上所述，本案事證明確，被
    告二人犯行洵堪認定，應依法論科。
二、核被告二人所為，均係犯刑法第二百七十七條第一項之傷害罪。按被告二人犯罪
    後，刑法第四十一條業於九十年一月四日修正，同月十日公布施行，該條第一項
    修正為：「犯最重本刑為五年以下有期徒刑以下之刑之罪，而受六個月以下有期
    徒刑或拘役之宣告，因身體、教育、職業、家庭之關係或其他正當事由，執行顯
    有困難者，得以一元以上三元以下折算一日，易科罰金」，將得易科罰金之範圍
    擴大為最重本刑五年以下有期徒刑之罪，是被告二人犯罪後法律已有變更，雖本
    案被告二人所犯罪名法定刑度為三年以下有期徒刑、拘役或科一千元以下罰金之
    刑，依修正前刑法四十一條規定，原得易科罰金，惟該法條既修正如上，仍屬法
    律變更，依刑法第二條第一項前段之規定，應適用修正後之規定。
三、原審就被告甲○○部分本於同上見解，適用刑法第二條第一項前段、第二百七十
    七條第一項、第四十一條第一項前段，罰金罰鍰提高標準條例第一項前段、第二
    條之規定，並審酌被告甲○○犯罪後未能坦承犯行，互毆後無宥恕對方之悔意，
    為談判前一傷害案件而出手拉扯互毆，二人係租屋同住之鄰房室友，暨其生活狀
    況、品行、智識程度、犯罪之動機、目的、刺激、手段等一切情狀，量處拘役五
    十日，並諭知易科罰金之折算標準。經核原審認事用法，均無不合，量刑亦稱允
    當，被告甲○○上訴意旨，仍執陳詞以及與本案無直接關連之事項指摘原判決認
    事用法不當，為無理由，應予駁回。
四、原審就被告楊湖舟部分，以其犯傷害罪事證明確，判處被告楊湖舟拘役五十日，
    如易科罰金，以三百元折算一日，固非無見。惟查，被告楊湖舟持玻璃碎片割傷
    甲○○右手前臂及臉部，再以口咬傷被告甲○○，甲○○所受傷害中，其左手前
    臂裂傷，傷勢為六乘以零點五公分乘以零點五公分，依卷附甲○○受傷照片（參
    偵查卷第十九頁），幾達致人性命之動脈血管處，其受傷情形較楊湖舟之傷勢為
    嚴重，原審對被告二人均處以同一刑度，並未斟酌雙方受害程度，有失公允。本
    件公訴人循告訴人甲○○之請求提起上訴，認原審量刑不當等語，為有理由，自
    應由本院將原判決關於被告楊湖舟部分撤銷改判。爰審酌被告楊湖舟先基於傷害
    之犯意，出手毆打被告甲○○，又以手持玻璃棒、玻璃碎片客觀上足以危害生命
    、身體之物致使被害人受傷，犯罪後未能坦承犯行，暨其生活狀況、品行、智識
    程度、犯罪之動機、目的、刺激、手段等一切情狀，量處如主文第二項所示之刑
    ，並諭知易科罰金之折算標準示懲。被告甲○○偵查中庭呈扣案之玻璃碎片係供
    犯罪所用之物，惟被告楊湖舟否認為其有，復無證據足證該等玻璃碎片確為被告
    楊湖舟所有之物，爰不為沒收之諭知。
據上論斷，應依刑事訴訟法第三百六十八條、第三百六十九條第一項前段、第三百六
十四條，刑法第二條第一項前段、第二百七十七條第一項、第四十一條第一項前段，
罰金罰鍰提高標準條例第一條前段、第二條，判決如主文。
本案經檢察官鄭富銘到庭執行職務。
中      華      民      國      九十二      年      三      月    六    日
                              臺灣高等法院刑事第二十庭
                                  審判長法  官  葉  麗  霞
                                        法  官  李  春  地
                                        法  官  鄧  振  球
右正本證明與原本無異。
不得上訴。
                                        書記官  洪  秋  帆
中      華      民      國    九十二    年      三      月      十      日
附錄：本案論罪科刑法條全文
中華民國刑法第二百七十七條第一項
傷害人之身體或健康者，處三年以下有期徒刑、拘役或三百元以下罰金。


司法院資訊處製作；財團法人民間司法改革基金會備份。
